【裁判字號】    98,台上,754
【裁判日期】    980430
【裁判案由】    請求損害賠償
【裁判全文】
最高法院民事判決              九十八年度台上字第七五四號
上  訴  人  乙○○
            丙○○
共      同
訴訟代理人  張靜怡律師
            莫詒文律師
被 上訴 人  甲○○（原名林秋芬）
上列當事人間請求損害賠償事件，上訴人對於中華民國九十七年
九月二十三日台灣高等法院第二審判決（九十六年度重上字第三
三七號），提起上訴，本院判決如下：
    主  文
原判決除假執行部分外廢棄，發回台灣高等法院。
    理  由
本件被上訴人主張：伊受上訴人之慫恿，借用其名義成立華德國
際企業股份有限公司（下稱華德公司），而於民國九十四年五月
二十七日將美金四十五萬元、四十八萬元，自伊設立登記於汶萊
之First Global公司在原復華銀行板橋分行所設0000000
000000號帳戶，依序匯至上訴人乙○○、丙○○在同一分
行開設之0000000000000號、000000000
0000號外幣帳戶，再換成新台幣（下同）一千四百萬元、一
千五百萬元，以電匯轉入乙○○、丙○○在上開分行開設之00
00000000000號、0000000000000號活
期儲蓄存款帳戶，作為設立華德公司之資金，嗣並將該公司所有
股份登記在上訴人名下，由其擔任董事或董事長負責執行公司業
務。詎上訴人竟以華德公司之資金購買股票，並將所買股票據為
己有，且為達侵占之目的，未經伊同意解散華德公司，致該公司
無法營運，顯已違背任務，構成侵權行為等情，爰依民法第一百
八十四條、第一百八十五條、第五百四十四條之規定，求為命上
訴人連帶給付二千九百萬元及自起訴狀繕本送達翌日起計付法定
遲延利息之判決。
上訴人則以：設立華德公司之資金係來自汶萊之First Global公
司，基於債之相對性及法人實在說，此資金所生之權利義務關係
僅存在於伊與First Global公司間，被上訴人提起本件訴訟，其
當事人不適格。縱認華德公司設立之資金係由被上訴人所提供，
亦不足以證明其成立華德公司，而將該公司股份借名登記在伊等
名下，實則為被上訴人將華德公司股份贈與伊。又華德公司已經
解散，應循公司清算程序了結業務，被上訴人不得逕對伊請求等
語，資為抗辯。
原審將第一審所為被上訴人敗訴之判決廢棄，改判命上訴人連帶
給付被上訴人二千九百萬元本息，係以：被上訴人起訴主張上訴
人違背兩造間之委任契約，致其受有損害，而依委任之法律關係
及侵權行為之法則，請求上訴人連帶賠償，係以自己為損害賠償
請求權人，對其主張為義務人之上訴人起訴，其當事人並無不適
格。被上訴人於九十四年五月二十七日將美金四十五萬元、四十
八萬元，自設立登記於汶萊之First Global公司在復華銀行板橋
分行所設0000000000000號帳戶，依序匯至乙○○
、丙○○在同一分行開設之0000000000000號、0
000000000000號外幣帳戶，再換成新台幣以電匯轉
入乙○○、丙○○在上開分行開設之000000000000
0號、0000000000000號活期儲蓄存款帳戶，作為
設立華德公司之資金，該公司並於同年六月三十日成立，可見設
立登記於汶萊之First Global公司係被上訴人所設立，由該公司
帳戶匯出之美金九十三萬元為設立華德公司之資金。雖上訴人抗
辯設立華德公司之資金源自First Global公司，並非被上訴人提
供，但與上訴人最初不否認該資金係被上訴人所出，且透過被上
訴人設立之First Global公司帳戶匯入，顯有出入，自不足採。
參以證人林宜養所為之證詞，益徵上訴人設立華德公司之資金並
非被上訴人所贈，是被上訴人主張兩造間存有委任、借名登記公
司股權之關係，應可採取。又上訴人對於被上訴人之配偶辜澄泉
另件請求返還之股票，抗辯係贈與，為原審九十六年度重上字第
四五０號確定判決所不採，且被上訴人在該事件亦到場證稱其係
借用上訴人名義成立華德公司，並未將股票贈與上訴人等語，足
見兩造間確有借名委任設立公司之關係。上訴人於九十四年十二
月二十二日、同年月二十七日陸續自華德公司在國泰世華銀行古
亭分行所設000000000000號帳戶提款共二千四百萬
元，匯入上訴人在中國信託商業銀行城東分行之股票交割專戶，
供購買股票之用，而於股票賣出後陸續轉回，所賺則留在上訴人
帳戶內或由其提走，至九十五年六月十九日止華德公司帳戶餘額
為二千八百八十四萬五千五百六十二元，嗣又未經被上訴人同意
解散華德公司，並掏空該公司資金，將國泰世華銀行古亭分行0
00000000000號帳戶內之存款二千八百八十四萬七千
一百三十二元提走，顯係故意侵害被上訴人之經濟利益。從而被
上訴人本於委任之法律關係及侵權行為之法則，請求上訴人連帶
給付被上訴人二千九百萬元及法定遲延利息，自屬正當，應予准
許等詞，為其判斷之基礎。
惟查上訴人於原審抗辯First Global公司之資金非屬被上訴人個
人所有，並聲請法院命被上訴人提出First Global公司之設立、
股東及董事變動、帳戶等資料，與成立時及成立後之資金流程（
見原審卷一０一頁），而設立華德公司之資金來自First Global
公司之帳戶，則與First Global公司係被上訴人設立，並無必然
關係。乃原審就此攸關判斷First Global公司是否被上訴人所設
立之前開抗辯與舉證，未於判決理由項下說明其何以不足採之意
見，僅以設立華德公司之資金來自First Global公司之帳戶，即
認First Global公司為被上訴人所設立，進而推論華德公司設立
之資金係被上訴人提供，自屬判決不備理由。又上訴人設立華德
公司之資金縱係被上訴人所提供，其原因甚多，尚不能以該資金
非被上訴人所贈，或上訴人於被上訴人之配偶辜澄泉請求返還股
票事件中抗辯贈與，不為法院採取，即謂兩造間存有委任、借名
登記公司股權之關係。至被上訴人於上開返還股票事件所為之證
詞，與在本件陳述無異，則不得作為其主張是否真實之認定依據
。是原審以上訴人之贈與抗辯不足採取，並憑被上訴人在另件之
證詞，認定兩造間有借名及委任之關係存在，不無可議。次查華
德公司之國泰世華銀行古亭分行000000000000號帳
戶，原審認定上訴人提領二千四百萬元後曾陸續轉回，至九十五
年六月十九日止，該帳戶餘額為二千八百八十四萬五千五百六十
二元，已逾上訴人為購買股票提領上開款項時之餘額二千四百九
十四萬五千五百六十二元（見原審卷一二七頁之交易明細表）。
至上訴人嗣後提領華德公司存於前開帳戶之資金，則為二千八百
八十四萬七千一百三十二元。參以華德公司九十五年度僅有營業
費用及損失十萬三千八百七十五元，並無所得（見原審卷一０九
頁之營利事業所得稅結算申報書），被上訴人因上訴人前揭行為
所受之損害是否為二千九百萬元，非無疑義。原審就此未詳予調
查審認，即判命上訴人應連帶賠償被上訴人二千九百萬元，亦屬
可議。上訴論旨，指摘原判決不當，求予廢棄，非無理由。
據上論結，本件上訴為有理由。依民事訴訟法第四百七十七條第
一項、第四百七十八條第二項，判決如主文。
中    華    民    國  九十八  年    四    月   三十   日
                      最高法院民事第七庭
                          審判長法官  劉  福  來
                                法官  陳  國  禎
                                法官  陳  重  瑜
                                法官  吳  麗  女
                                法官  簡  清  忠
      本件正本證明與原本無異
                                      書  記  官
中    華    民    國  九十八  年    五    月   十二   日
                                                      v


司法院資訊處製作；財團法人民間司法改革基金會備份。
